【裁判字號】    97,簡上,13
【裁判日期】    970825
【裁判案由】    給付借款
【裁判全文】
臺灣基隆地方法院民事判決              97年度簡上字第13號
上  訴  人  甲○○
被上訴人    乙○○
上列當事人間請求給付借款事件，上訴人對於民國97年1月18日
本院基隆簡易庭96年度基簡字第1150號判決提起上訴，本院第二
審合議庭於中華民國97年8月11日言詞辯論終結，判決如下：
    主  文
原判決廢棄。
被上訴人應給付上訴人新臺幣壹拾伍萬元，及自民國九十六年九
月十八日起至清償日止，按年息百分之五計算之利息。
第一、二審訴訟費用由被上訴人負擔。
    事實及理由
一、本件上訴人於原審起訴主張：被上訴人於民國（下同）95年
    1月11日與上訴人訂立消費借貸契約，向上訴人借款新臺幣
    （下同）15萬元，經上訴人催告被上訴人應於96年9月18日
    返還上開借款，惟被上訴人屆期仍未清償，為此提起本件訴
    訟等語。
二、被上訴人於原審抗辯略以：被上訴人對上訴人原負有30萬元
    票款債務，惟已於95年1月11日以15萬元和解，兩造間已無
    債權債務關係存在；又上訴人提出之借據，其上之借款人並
    非被上訴人，而係訴外人郭鴻麟，被上訴人僅係見證人云云
    。
三、原審就上訴人之請求，判決上訴人全部敗訴，上訴人就前開
    敗訴判決聲明不服，提起本件上訴，並補充略以：被上訴人
    與訴外人郭鴻麟係合夥關係，承作台北縣五股鄉○○○路10
    號工程（下稱系爭工程），上訴人於93年10月24日向被上訴
    人承包系爭工程中之泥作部分，工程款共63萬元，上訴人承
    包之工程已於93年12月9日竣工，系爭工程定作人亦已將工
    程款560萬元全部付清，惟被上訴人與郭鴻麟僅於93年11月
    22日給付10萬元，尚欠53萬元未付。嗣被上訴人簽發發票日
    為94年3月31日，票面金額30萬元之支票（下稱系爭支票）
    、郭鴻麟則簽發到期日為94年4月10日，票面金額23萬元之
    本票各一紙交予上訴人以清償，詎系爭支票因存款不足退票
    ，兩造遂於95年1月11日約定被上訴人當日先給付其中15萬
    元，其餘15萬元兩造同意變更債權債務關係為消費借貸關係
    ，被上訴人並簽立和解書及借據（下稱系爭借據）各一紙，
    惟被上訴人迄未清償借據所載之15萬元等語，並聲明如主文
    第1項、第2項所示。
四、被上訴人則引用與原判決記載相同者外，並補充略以：訴外
    人郭鴻麟雖係被上訴人之妻舅，惟被上訴人與訴外人郭鴻麟
    間並無合夥關係，被上訴人係因將支票借予郭鴻麟使用，始
    出面為郭鴻麟解決票款債務。系爭借據則係兩造就系爭支票
    債務和解並簽立和解書後，上訴人為繼續向郭鴻麟催討尾款
    ，始要求被上訴人以見證人之身分簽立，被上訴人並非借款
    人等語，並聲明請求駁回上訴。
五、經查，上訴人前執有被上訴人簽發，發票日為94年3月31日
    ，票面金額30萬元之支票乙紙，嗣系爭支票因存款不足退票
    ，及兩造於95年1月11日為解決前揭票款債務，簽立和解契
    約，約定被告上訴人當日給付15萬元，上訴人於收受前揭15
    萬元後撤回本院94年度執字第7375號強制執行事件對被上訴
    人財產所為之強制執行程序等情，有支票、退票理由單及和
    解書等件影本附卷可稽，並為兩造所不爭執，應堪信為真實
    。
六、上訴人主張兩造於95年1月11日係約定被上訴人當日先給付
    系爭票款30萬元其中之15萬元，其餘15萬元兩造同意變更債
    權債務關係為消費借貸契約，被上訴人並簽立借據等情，業
    據其提出借據一紙為證，並據證人即上訴人之妻李麗玉到庭
    證稱：「（問：95年1月11日是否有和上訴人一起談和解事
    宜？）有，是在民生西路麥當勞。…當天郭鴻麟並沒有在場
    ，只有被上訴人在場，當時是說被上訴人總共要給我們三十
    萬元，所以當天先給我們十五萬現金，然後被上訴人答應另
    外的十五萬元他會再給，所以就簽借據... 」等語（見本院
    97年5月5日準備程序筆錄）。被上訴人雖辯稱其對上訴人所
    負之30萬元系爭支票款債務已於95年1月11日以15萬元和解
    ，兩造間已無債權債務關係存在，且上訴人提出之借據，係
    兩造就系爭支票債務和解並簽立和解書後，上訴人為繼續向
    郭鴻麟催討尾款，始要求被上訴人以見證人之身分簽立，借
    款人係訴外人郭鴻麟，被上訴人僅係見證人云云，證人即被
    上訴人之妻郭麗雲亦到庭證稱：「（問：兩造簽立借據時，
    你是否在場？）是的…因為是我弟弟欠上訴人工程款，我們
    只是因為借票人的關係所以我們才會願意出面解決。」、「
    ... 然後上訴人說我弟弟還有十五萬元未給，上訴人說要我
    們給一個證明讓上訴人可以向我弟弟請求，所以我們討論後
    才以見證人的地位簽立此借據。這三十萬我們還了他十五萬
    元，且和解書第三條有提到我們沒有關係了，在離開時，上
    訴人就說要我們給他一個證明這樣他才能向我弟弟要錢。」
    等語（見本院前揭準備程序筆錄）。惟查，系爭和解書第一
    至三條固分別約定「乙方（即被上訴人）於簽訂本和解書之
    同時應付新台幣壹拾伍萬元整予甲方（即上訴人）。」、「
    甲方承諾於收受乙方依本和解書第一條給付壹拾伍萬元整後
    ，立即具狀向台灣基隆地方法院回九十四年度執字第七三七
    五號強制執行。」、「甲、乙雙方承諾於依本和解書履行完
    畢後，雙方不得再就本事件同一債權對他方為任何請求。」
    ，惟遍觀和解書全文，均未提及系爭支票款債務30萬元，本
    難認前揭和解書第三條約定中所稱「本事件同一債權」係指
    上訴人30萬元之系爭支票款債權。況查，依系爭借據「茲借
    到新臺幣壹拾伍萬元整，該款係郭鴻麟先生94.3.31所欠下
    支票參拾萬元整之餘額（該款為工程款餘額）... 」之記載
    ，郭鴻麟僅係系爭消費借貸契約之關係人，借據中記載其姓
    名不過為說明該15萬元債務之由來，借款人實係表示「茲借
    到新台幣壹拾伍萬元整」之人，即在借據末以借款人地位簽
    名者，再觀諸系爭借據末簽名處，郭麗雲之簽名係在被上訴
    人簽名之右側，簽名之前加註「見證人」3字，被上訴人則
    簽名於借據最末，其簽名之前並無任何加註，再參被上訴人
    及證人郭麗雲亦分別於本院準備程序中稱「... 我們是先簽
    和解書，後來才簽借據。系爭借據是我太太擬的，我先簽名
    之後我太太才再寫上『見證人郭麗雲』等六字。」、「（問
    ：和解書和借據何者先簽？）和解書先簽... 」、「（問：
    被上訴人是以何地位簽立系爭借據？）本來我擬好了以後我
    先生先簽名，上訴人才又要我簽... 」等語（見本院前揭準
    備程序筆錄），是被上訴人於系爭借據簽名時，證人郭麗雲
    既尚未簽名及記載「見證人」字樣，足見被上訴人係以借款
    人之地位於系爭借據簽名，被上訴人辯稱其僅係系爭消費借
    貸契約之見證人云云，不足採信。另衡諸常情，兩造若於95
    年1月11日合意以和解契約消滅兩造間前揭30萬元之債權債
    務關係，被上訴人要無於簽立和解契約書後，再以借款人地
    位簽立前揭借據之理，是被上訴人辯稱兩造間債權債務關係
    已悉因和解契約成立而消滅云云，亦非可採，上訴人主張兩
    造間有消費借貸契約存在，請求被上訴人清償借款，應為可
    採。
七、從而，上訴人依消費借貸之法律關係，請求被上訴人給付15
    萬元，及自上訴人催告被上訴人返還借款期間屆滿時即96年
    9 月18日起至清償日止，按年息5%計算之利息，為有理由，
    應予准許。原審駁回上訴人之請求，自有未洽。上訴意旨指
    摘原判決不當，求予廢棄改判，為有理由，自應由本院予以
    廢棄改判如主文第2項所示。
八、據上論結，本件上訴為有理由，依民事訴訟法第436條之1第
    3 項、第450條、第78條，判決如主文。
中    華    民    國    97    年    8     月    25    日
                  民事庭審判長法  官  李媛媛
                              法  官  王翠芬
                              法  官  姚貴美
以上正本係照原本作成。
本判決不得上訴。
中    華    民    國    97    年    8     月    25    日
                              書記官  江美琪


司法院資訊處製作；財團法人民間司法改革基金會備份。
